【裁判字號】    95,保險上易,23
【裁判日期】    951128
【裁判案由】    損害賠償
【裁判全文】
臺灣高等法院民事判決              95年度保險上易字第23號
上  訴  人  明台產物保險股份有限公司
法定代理人  甲○○
訴訟代理人  林昇格律師
複 代理 人  汪士凱律師
            林淑娟律師
            李志成律師
被 上訴 人  荷蘭商荷蘭皇家航空股份有限公司
            （即KLM ROYAL DUTCH AIRLINES）
法定代理人  乙○○
訴訟代理人  楊國華律師
複 代理 人  丙○○
當事人間請求損害賠償事件，上訴人對於中華民國95年 2月24日
臺灣桃園地方法院91年度訴字第1215號第一審判決提起上訴，本
院於95年11月7日言詞辯論終結，判決如下：
    主      文
上訴駁回。
第二審訴訟費用由上訴人負擔。
    事實及理由
壹、程序方面：
    被上訴人法定代理人原為韓藍霆，嗣於民國93年11月11日變
    更為乙○○，此有被上訴人外國公司認許事項變更表在卷可
    稽（見本院卷第29至30頁），並經其具狀聲明承受訴訟（見
    本院卷第28頁），核無不合，應予准許。
貳、實體方面：
一、上訴人起訴主張：
  (一)訴外人全華精密股份有限公司 (下稱全華精密公司)於90年6
    月間自瑞士進口85組高精密電子秤及零組件之貨物一批（下
    稱系爭貨物），由原審被告康瑞德股份有限公司 (下稱康瑞
    德公司)簽發編號第16021號之空運分提單 (下稱系爭分提單
    )予以運送，康瑞德公司復委由被上訴人為實際運送，並由
    康瑞德公司代理被上訴人簽發編號00 000000000之主提單（
    下稱系爭主提單）。迨系爭貨物運抵我國交通部民用航空局
    臺灣桃園國際航空站（下稱桃園國際機場），全華精密公司
    前去提領時，發現系爭貨物因被送入冷藏而潮溼受損，致使
    全華精密公司受有新台幣 (下同）14 7萬8574元之損失。康
    瑞德公司為系爭貨物之運送人，並簽發系爭提單而運送系爭
    貨物，即應就系爭貨物全部運送過程負保管責任，並以善良
    管理人之注意義務照護管理運送途中之貨物，然其使用人或
    受僱人於未受託運人指示之下，將系爭貨物送入冷藏，導致
    系爭貨物潮溼而受損，顯然欠缺其應有之注意義務，依運送
    契約之法律關係及民法第184條、第188條規定，康瑞德公司
    自應對於系爭貨物所有人全華精密公司負債務不履行及侵權
    行為損害賠償責任。而被上訴人為系爭貨物之實際運送人，
    亦應以善良管理人之注意義務照護管理運送途中之系爭貨物
    ，然其地勤作業之代理人中華航空股份有限公司（下稱中華
    航空公司）竟於未受託運人指示下，將系爭貨物送入冷藏，
    致使系爭貨物潮溼而受損，顯然欠缺應有之注意義務，依民
    法第184條、188條規定，亦應對全華精密公司負侵權行為之
    損害賠償責任。
  (二)上訴人為系爭貨物之保險人，並已依約理賠被保險人全華精
    密公司就系爭貨物所受上開 147萬8574元之損害，依保險法
    第53條規定，自得代位行使被保險人對於被上訴人及康瑞德
    公司上開損害賠償請求權；另亦受讓全華公司對於康瑞德公
    司及被上訴人就系爭貨物受損所得主張之所有權利，茲再以
    本件起訴狀繕本之送達為債權讓與之通知，爰依民法債務不
    履行、侵權行為之法律關係，求為判決：被上訴人應給付
    上訴人 147萬8574元及自本件起訴狀繕本送達翌日起至清償
    日止，按年息5%計算之利息。康瑞德公司應給付上訴人14
    7萬8574 元及自本件起訴狀繕本送達翌日起至清償日止，按
    年息5%計算之利息。前述任一人如已為給付，在其給付範
    圍內，另一人免給付之責。上訴人願供擔保，請准予宣告
    假執行 (原審就上訴人上開請求，判命康瑞德公司如數給付
    ，康瑞德公司並未上訴，此部分所命給付已告確定)。
二、被上訴人則以：
  (一)系爭主提單上確有記載系爭貨物儲存時需遠離熱源和陽光，
    全時間保持冷藏在大約攝氏10至12度左右等字樣，上訴人雖
    提出受貨人即訴外人明邦實業股份有限公司（下稱明邦公司
    ）職員許小姐傳真該公司駐機場職員林坤誠之傳真函，主張
    明邦公司於班機抵達前僅確認編號第 16023號空運分提單之
    貨物須冷藏，惟被上訴人竟將系爭貨物一併冷藏云云；然被
    上訴人否認有接到林坤誠之要求，且該傳真函中註明之航班
    與系爭貨物之航班不符，何況上開傳真內容並未變更系爭主
    提單其他包含系爭貨物在內之原先冷藏指示，故中華航空公
    司將系爭貨物存放於華儲股份有限公司（下稱華儲公司）冷
    藏並無過失。再者，上訴人提出之公證報告結論亦認定：「
    損失係因承攬運送人（即康瑞德公司）疏忽所致，誤將貨物
    安排存放在華儲公司之冷藏倉中，由於溫差大，故水氣凝結
    現象，造成貨物氧化生銹損壞」，足證系爭貨物受損係因承
    攬運送人康瑞德公司之疏失所致，被上訴人確無任何賠償責
    任。
  (二)又系爭貨物係於90年 6月27日自冷藏倉出關，再經陸上運送
    至全華精密公司設於汐止之倉庫內，當時正值我國盛夏季節
    ，系爭貨物僅以紙箱包裝，並無隔熱裝置，縱令中華航空公
    司將系爭貨物存放於攝氏10至12度之冷藏庫中，以當時之環
    境氣候，系爭貨物亦會發生因溫差過大導致水氣凝結之現象
    而受損，故華航公司未將系爭貨物存放於攝氏10至12度之冷
    藏庫，而放置於攝氏2至8度冷藏庫之行為，與系爭貨物發生
    損害之間並無相當因果關係。退萬步言，縱令被上訴人應負
    賠償責任，亦有限制責任之適用，因系爭主提單上所載託運
    人為康瑞德公司、受貨人為明邦公司，全華精密公司僅為持
    有系爭主提單之人，被上訴人僅須依系爭主提單之記載負其
    運送人責任；亦即依系爭主提單背面條款之記載，適用華沙
    公約規定以每公斤美金20元為單位責任限制。而系爭貨物計
    6  件共722.7公斤，以每公斤美金20元計算結果，被上訴人
    僅需就美金 1萬4454元之範圍內負賠償責任。倘若本件無華
    沙公約之適用，亦應適用民用航空法第93條之1 規定，以每
    公斤不超過1000元之賠償範圍為限等語置辯。
三、原審判決康瑞德公司應給付上訴人 147萬8574元及自91年12
    月24日起至清償日止，按年息百分之五計算之利息，並駁回
    上訴人其餘之訴，上訴人不服，就其敗訴部分提起上訴，其
    上訴聲明為：原判決不利於上訴人部分廢棄。上開廢棄
    部分，被上訴人應給付上訴人 147萬8574元及自原審起訴狀
    繕本送達之翌日起至清償日止，按年息百分之五計算之利息
    。康瑞德公司與被上訴人間，任一人為給付者，另一人即
    於該給付範圍內免給付責任。被上訴人則於本院答辯聲明：
    上訴駁回。
四、按涉外民事法律適用法之規範對象為涉外民事事件，所謂涉
    外民事事件者係指民事事件中具有涉外成分而言，亦即民事
    事件之當事人牽涉外國人，或構成要件事實涉及外國人或外
    國地者。查本件上訴人依據保險代位及民法侵權行為之法律
    關係請求被上訴人應就全華精密公司所受貨物損害負賠償責
    任，而被上訴人係經我國認許之荷蘭籍公司，依上開說明，
    本件訴訟即為涉外民事事件，自應適用涉外民事法律適用法
    之規定決定準據法。次按關於由侵權行為而生之債，依侵權
    行為地法，涉外民事法律適用法第9條第1項前段定有明文。
    被上訴人就上訴人主張
    本件侵權行為結果發生地為我國桃園國際機場乙節並不爭執
    ，則依上開法文規定，本件即應適用侵權行為地法律即我國
    法律。
五、本件經依民事訴訟法第463條準用同法第270條之1第1項第3
    款規定，整理並協議簡化爭點及不爭執點後，兩造同意僅就
    言詞辯論時所陳述之事實及主張之法律關係為論斷。查上訴
    人主張全華精密公司於90年6月間自瑞士進口系爭貨物，由
    康瑞德公司簽發系爭分提單予以運送，康瑞德公司復委由被
    上訴人為實際運送，並由康瑞德公司代理被上訴人簽發系爭
    主提單；嗣系爭貨物運抵桃園國際機場，全華精密公司前去
    提領時，發現系爭貨物因被送入冷藏而潮溼受損，上訴人為
    系爭貨物之保險人，因系爭貨物損害已依約理賠全華精密公
    司147萬8574元，全華精密公司並將其對康瑞德公司、被上
    訴人所得主張之一切損害賠償請求權讓與上訴人，上訴人業
    於本件起訴狀繕本送達時併為債權轉讓之通知等情，有商業
    發票、系爭分提單、主提單、賠償收據與各自之中譯本，及
    上訴人貨物運輸險理賠/追回計算書等件可憑（依序見原審
    卷第157至160頁、第8至10頁、第18頁、第31至32頁、第40
    頁、第161頁），並為被上訴人所不爭執，堪信上訴人此部
    分主張之事實為真正。惟上訴人主張被上訴人未受指示即將
    系爭貨物存放於冷藏庫中，致使系爭貨物因潮溼而受有損害
    ，顯有過失，被上訴人應負侵權行為之損害賠償責任等情，
    則為被上訴人所否認，並以前開情詞置辯，是本件應予審究
    之爭點厥為：(一)被上訴人是否未受指示即將系爭貨物放置於
    冷藏庫，而有未盡善良管理人之注意義務？(二)被上訴人將系
    爭貨物放置在攝氏2至8度之冷藏庫，而非置放在攝氏10至12
    度之冷藏庫是否有過失？該行為與系爭貨物發生損害有無相
    當因果關係？如認被上訴人應負侵權行為損害賠償責任，則
    上訴人得請求賠償之金額為何？有無單位責任限制之適用？
    茲析述如下：
  (一)被上訴人是否未受指示即將系爭貨物放置於冷藏庫，而有未
    盡善良管理人之注意義務：
    按因故意或過失，不法侵害他人之權利者，負損害賠償責任
    ，民法第184條第1項前段定有明文。而因過失不法侵害他人
    之權利者，固應負損害賠償責任；但過失之有無，應以是否
    怠於善良管理人之注意為斷者，茍非怠於此種注意，即不得
    謂之有過失（最高法院19年度上字第2746號判例要旨參照）
    。所謂善良管理人之注意，應依一般交易上之觀念，以有相
    當知識經驗及誠意之人所用之注意程度定之。上訴人主張被
    上訴人之代理人中華航空公司未受指示，即將系爭貨物送入
    冷藏庫中導致系爭貨物發生損害，而有未盡善良管理人之注
    意義務等情；惟為被上訴人所否認，並辯稱：係遵照託運人
    康瑞德公司在系爭主提單上記載之指示將系爭貨物送入冷藏
    庫等語。經查：
  1.全華精密公司向訴外人瑞士籍普西薩儀器公司 (即Precisa
    Instruments AG）購買系爭貨物，共6件，重達722.7公斤，
    出賣人委託康瑞德公司運送系爭貨物，並由康瑞德公司簽發
    系爭分提單；嗣康瑞德公司於90年 6月22日將其承攬運送之
    系爭貨物，連同其自他人承攬運送之貨物（即系爭主提單所
    附倉單上記載編號 16023、16026、16027空運分提單之貨物
    ）併裝成10件後，交由被上訴人運送，而於同年 6月25日以
    KL/877次班機，自瑞士運送至桃園國際機場，康瑞德公司並
    代理被上訴人簽發系爭主提單，以康瑞德公司在台灣之代理
    商明邦公司為受貨人等情，為兩造一致是認，堪信為實在。
    觀諸普西薩儀器公司與康瑞德公司簽訂之系爭分提單內容，
    可知託運人即普西薩儀器公司並未就系爭貨物之運送方式為
    特別之指示，有系爭分提單在卷可憑（見原審卷第 8頁、第
    31頁）；嗣康瑞德公司將系爭貨物與其他貨物併裝後，交由
    被上訴人承運，並代理被上訴人簽發系爭主提單時，系爭主
    提單即記載託運人為康瑞德公司、受貨人為明邦公司，並註
    記：「ATTENTION：PERISHABLE  GOODS－STOW  AWAY  FROM
    HEAT AND SUNSHINE  TO KEEP COOL ALL TIMES AROUND +10
    TO +12 DEGREE CELSIUS－IMPORTANT」（即「注意：易腐敗
    貨物－儲存時遠離熱源和陽光，全時間保持冷藏在大約攝氏
    10至12度－重要」）等字樣，此有系爭主提單附卷可按（見
    原審卷第 9頁及第32頁）。上訴人復自承：上開關於運送方
    式之註記係康瑞德公司指示等語 (見原審卷第296頁)，足認
    康瑞德公司係以系爭貨物託運人之身分，對於運送承攬人即
    被上訴人就系爭貨物之運送方式為具體之指示。再參諸系爭
    主提單所附倉單之記載，可知與系爭貨物併裝運送之編號16
    023空運分提單之貨物，乃為糕餅類製品（confectionery
    product)，衡情應屬需冷藏之產品；且其上亦蓋有「冷藏品
    」之字樣（見原審卷第10頁），可見本件應係康瑞德公司於
    併裝運送貨物時，誤將無須冷藏之系爭貨物與其他須冷藏之
    貨物，一併以系爭主提單指示被上訴人應將該批貨物保持在
    攝氏10至12度之冷藏環境而為運送所致。因此，被上訴人抗
    辯：係受託運人康瑞德公司指示將系爭貨物保持以冷藏方式
    運送等語，應堪信為真實。
  2.上訴人雖提出明邦公司傳真函1紙  (即原證九，見原審卷第
    163頁)，主張系爭貨物運抵桃園國際機場後，康瑞德公司之
    本地代理人明邦公司職員許小姐曾以上開傳真函指示該公司
    派駐機場之僱員「阿誠」 (即林坤誠)，要求僅將編號16023
    空運分提單之糕餅類貨物申請進冷藏倉，被上訴人之地勤作
    業代理人中華航空公司竟將系爭貨物一併送入華儲公司冷藏
    倉，顯有違反中華航空公司之冷藏、冷凍品作業要點所載：
    「縱使託運人已在提單上、貨箱上做必要之指示，仍請收貨
    人或其代理人務必在班機抵達前由貴公司駐機場人員前往本
    部進口場務登記或傳真至本部．．．通知本公司貨進冷藏、
    冷凍」之規定 (即原證十一，見原審卷第236頁)，而有未盡
    善良管理人之注意義務等情；惟被上訴人否認上開冷藏、冷
    凍品作業要點之真正及有收受康瑞德公司透過明邦公司要求
    僅就系爭主提單中編號16023 貨物申請進入冷藏倉之情事，
    則依舉證責任分配原則，上訴人自應就其此部分主張負舉證
    責任。經原審依上訴人之聲請，通知證人林坤誠到庭作證，
    證人林坤誠結證稱：「 (問：是如何將這份指示告知中華航
    空公司？）因為一開始我無法確認班機降落時間，經多次詢
    問才直接將原證九傳真給中華航空公司董督導，他實際的姓
    名我還要回去查」等語（見原審卷第226至227頁），是中華
    航空公司是否業已收到上開僅將編號 16023貨物送入冷藏倉
    之傳真指示，即非無疑。再觀諸上開原證九之傳真函係記載
    「KL877/26」班次之16023 貨物，然系爭主提單之貨物係由
    「KL877/25」班機運送，則該紙傳真函既誤載班次時間，縱
    使中華航空公司收受該紙傳真函，能否依循該傳真內容辦理
    ，亦有疑義。此外，上訴人就其主張中華航空公司業已收受
    上開傳真指示之情事，復未能舉證以實其說，則上訴人此部
    分主張，即難憑採。從而，上訴人主張康瑞德公司曾透過明
    邦公司以傳真方式指示中華航空公司僅就編號16023之貨物
    為冷藏，而被上訴人之代理人中華航空公司卻違反該項託運
    人指示，將系爭貨物送入冷藏倉云云，顯無足取。
  3.再依上訴人提出上開中華航空公司冷藏、冷凍品作業要點之
    形式觀之，係由中華航空公司貨服部之值勤經理王達仁署名
    ，對於「敬啟者」之不特定第三人所為之宣示，僅屬公告性
    質，難謂有規範其公司內部作業程序之效力。參以該要點第
    一項記載：「為保證貨物拆點後能依其特性之需要存放於冷
    藏、冷凍庫，縱使託運人已在提單上、貨箱上做必要之指示
    ，仍請收貨人或其代理人務必在班機抵達前由貴公司駐機場
    人員前往本部進口場務登記或傳真至本部．．．通知本公司
    貨進冷藏、冷凍」等語，可知係屬中華航空公司貨服部對於
    需冷藏、冷凍貨品，要求收貨人幫忙提醒之性質，並非表示
    中華航空公司不須依提單指示辦理，而專以收貨人在進口場
    務部之登記或傳真之指示定之。因此，縱令上開中華航空公
    司冷藏、冷凍品作業要點為真正，亦難為上訴人有利之認定
    。從而，系爭主提單既已明白註記系爭貨物屬於易腐敗貨物
    ，指示應全程維持冷藏，甚至標示「重要」，且康瑞德公司
    並未就系爭貨物另為無需冷藏之變更指示情況下，中華航空
    公司依循系爭主提單之指示，將系爭貨物置放於華儲公司之
    冷藏倉，應認已盡善良管理人之注意義務。
  (二)被上訴人將系爭貨物放置在攝氏2至8度之冷藏庫，而非置放
    在攝氏10至12度之冷藏庫是否有過失？該行為與系爭貨物發
    生損害有無相當因果關係：
  1.按損害賠償之債，以有損害之發生及有責任原因之事實，並
    二者之間，有相當因果關係為成立要件。而所謂相當因果關
    係，係以行為人之行為所造成之客觀存在事實，依經驗法則
    ，可認通常均可能發生同樣損害之結果而言；如有此同一條
    件存在，通常不必皆發生此損害之結果，則該條件與結果並
    不相當，即無相當因果關係（最高法院48年度台上字第481
    號判例及90年度台上字第772號裁判要旨參照 ）。準此，侵
    權行為損害賠償請求權之成立，應以侵權行為與損害結果之
    發生存有相當因果關係為必要。
  2.上訴人主張：中華航空公司未遵從託運人指示將系爭貨物於
    全程運送中均保持攝氏10至12度之涼溫，卻存放於攝氏2至8
    度之低溫下，該冷藏庫溫度未合於託運人指示之溫度，致貨
    物離開冷藏庫後產生水氣凝結，造成部分內部零件生銹，顯
    然欠缺一般人應有之注意義務等語。被上訴人則辯稱：系爭
    主提單上記載之原文為「AROUND  10-12C」應譯為「大約攝
    氏10至12度左右」，故該溫度僅係概數，被上訴人依照該主
    提單指示以冷藏處理，並無過失；且當時正值我國盛夏季節
    ，系爭貨物僅以紙箱包裝，並無隔熱裝置，縱令中華航空公
    司將系爭貨物存放於攝氏10至12度之冷藏庫中，以當時之環
    境氣候，系爭貨物亦會發生因溫差過大導致水氣凝結之現象
    而受損，故中華航空公司未將系爭貨物存放於攝氏10至12度
    之冷藏庫，而放置於攝氏2至8度冷藏庫之行為，與系爭貨物
    發生損害之間並無相當因果關係等語。經查：
    (1)系爭貨物係因存放在冷藏庫中，由於溫差大，出現水氣凝
      結現象，造成系爭貨物氧化生銹乙節，有上訴人提出之公
      證報告附卷可稽（見原審卷第11至17頁、中譯本為33至39
      頁，惟該中譯本將REEFER WAREHOUSE之冷藏庫，誤譯為冷
      凍庫，業由上訴人於原審以民事準備(一)狀更正之），且為
      被上訴人所不爭執，堪信系爭貨物確因溫差大，出現水氣
      凝結現象，造成系爭貨物氧化生銹之損害。而上訴人於歷
      次書狀雖稱系爭貨物係普西薩儀器公司指示系爭貨物需維
      持在攝氏10至12度為運送，並由康瑞德公司將此指示告知
      被上訴人等語，然於原審95年 1月24日言詞辯論期日則改
      稱：這部分我們前面說的是錯誤的，我們曾經問過貨主，
      系爭貨物只要放在常溫就可以，不需要保持在10度到12度
      的溫度等語（見原審卷第299頁）；參以上訴人提出系爭
      貨物出賣人即普西薩儀器公司所發送之電子郵件亦載有系
      爭貨物以冷藏方式運輸，不僅造成電子秤內部受損，其內
      部電子及機械零件將受損甚至損害等語附卷可佐（見原審
      卷第155、162頁），可證系爭貨物僅得在常溫下運送，若
      以冷藏方式運送，系爭貨物即會產生因冷藏發生水氣凝結
      之現象，造成儀器內部零件受損，要無庸疑。
    (2)衡諸經驗法則，以系爭貨物運抵台灣之日為 6月25日，正
      值夏日，氣溫多高達攝氏25度以上，則不論中華航空公司
      將系爭貨物置放在攝氏2至8度，抑或攝氏10至12度之冷藏
      環境，系爭貨物在離開冷藏環境移至一般溫度環境時，均
      會發生因溫差過大，導致水氣凝結之現象。據此，縱認上
      訴人主張中華航空公司未依系爭主提單指示將系爭貨物置
      放於攝氏10至12度之冷藏庫，而將系爭貨物置放在攝氏2
      至 8度之冷藏庫，係有過失之情屬實；惟系爭貨物本不得
      置放在冷藏環境，因此即使置放在與系爭主提單指示相符
      溫度之冷藏庫中，亦會發生系爭貨物因溫差大，造成水氣
      凝結，導致內部零件受損之相同結果。揆諸前開說明，應
      認中華航空公司未將系爭貨物置放在攝氏10至12度之冷藏
      庫，而放置於攝氏2至8度冷藏庫之行為，與系爭貨物發生
      損害間並無相當因果關係。
  3.綜上，被上訴人將系爭貨物放置在攝氏2至8度冷藏庫之行為
    ，既與系爭貨物發生損害間無相當因果關係，則不符合侵權
    行為損害賠償之構成要件。是上訴人依據民法第 184條、第
    188 條規定，請求被上訴人就系爭貨物之損害負侵權行為損
    害賠償責任云云，即屬無據。本院自無庸就上訴人請求賠償
    之金額是否合理，及被上訴人抗辯單位責任限制等爭點予以
    審究。
六、綜上所述，上訴人依民法侵權行為之法律關係、保險法第53
    條代位權行使及民法債權讓與之規定，請求被上訴人應給付
    上訴人 147萬8574元，及自本件起訴狀繕本送達翌日起至清
    償日止，按年息5%計算之利息，為無理由，應予駁回。原審
    就此部分為上訴人敗訴之判決，並無不合。上訴意旨指摘原
    判決此部分不當，求予廢棄改判，為無理由，應予駁回。
七、本件為判決基礎之事證已臻明確，本院經逐一審酌兩造歷審
    所提其餘攻擊、防禦方法，均與前開論斷結果無礙，爰不再
    一一論述，併此敘明。
八、據上論結，本件上訴為無理由，依民事訴訟法第449條第1項
    、第78條，判決如主文。
中    華    民    國    95    年    11    月    28    日
                    民事第十庭
                        審判長法  官  阮富枝
                              法  官  陳財旺
                              法  官  吳麗惠
正本係照原本作成。
不得再上訴。
中    華    民    國    95    年    11    月    29    日
                              書記官  陶美玲


司法院資訊處製作；財團法人民間司法改革基金會備份。
